臺北高等行政法院判決　　　　　　　　　　　　　　九十二年度訴字第二五０二號
　　　　　　　　　　　　　　　.
　　原　　　告　中視新娘世界股份有限公司
　　代　表　人　甲○○董事長.
　　訴訟代理人　張國清　律師
　　被　　　告　財政部臺北市國稅局
　　代　表　人　張盛和（局長）
　　訴訟代理人　乙○○
右當事人間因營利事業所得稅事件，原告不服財政部中華民國九十二年四月三日台財
訴字第０九一００二四三五九號訴願決定，提起行政訴訟。本院判決如左：
    主  文
原告之訴駁回。
訴訟費用由原告負擔。
    事  實
壹、事實概要：
  一、原告辦理民國（下同）八十五年度營利事業所得稅結算申報後，因不服被告機
      關有關下列項目之查核結果，而申請復查。
      (1)未扣除前五年虧損額。
      (2)伙食費及道具費。
      (3)利息支出之金額。
  二、被告機關就有爭議部分之復查結果如下所載，並因此變更核定原告當年度之所
      得額為二、六五四、二五七元，扣除前五年核定虧損二五六、六０八元，變更
      核定課稅所得額為二、三九七、六四九元。
      (1)准予扣除前五年虧損額新台幣（下同）二五六、０六八元（原告請求扣除之
        前五年虧損金額則為四、七四九、七五二元，因此被告機關之核准數額未滿
        足原告之全部請求）。
      (2)伙食費及道具費部分，准予追減為伙食費六八、四００元，道具費八八九、
        九五六元（原告此部分之請求內容獲得全部之滿足）。
      (3)利息支出之金額部分實質上駁回原告之請求。
        【註】：復查決定在此先追減利息支出為六七四、一二三元，但又同時調增
                等額之利息收入六七四、一二三元，結果實質上沒有改變。
  三、原告不服上開復查決定，而向財政部提起訴願，但遭駁回，因此提起本件行政
      訴訟。
貳、兩造聲明：
  一、原告聲明：
      求為判決撤銷原處分（復查決定）及訴願決定。
  二、被告聲明：
      求為判決駁回原告之訴。
參、兩造之爭點：
  一、原告主張之理由：
    Ａ、前五年核定虧損扣除部分：
      １、認定事實錯誤：
          原告曾於八十七年七月二十七日（87）中視字第０一號函復說明，提示相
          關資料及「一０七一張共四四一五筆單位成本計算表」憑核，惟原處分機
          關初查時因行政過失，率按「同業利潤標準核計成本」後，核定前五年度
          虧損不得扣除而違法。
      ２、不適用法規：
          依所得稅法第三十九條略以：「．．．得將經該管稽徵機關『核定之前五
          年內各期虧損』，自本年純益額中扣除後，再行核課」，此為羈束處分。
          查原處分機關九十一年二月二十五日復查決定「八十五年度會計帳冊簿據
          完備」，惟被告機關准予扣除「核定前五年各期虧損餘額」為二五六、六
          ０八元，係核定之前五年內各期虧損應為四、七四九、一六一元減「八十
          六年度核定扣除純益額」四、四九二、五五三元之差額（即前五年各期虧
          損餘額加後一年純益額共六年），因「欠缺法律依據」，至八十五年度補
          徵營利事業所得稅五八九、四一二元及利息六二、三七五元，基於「行政
          救濟不利益變更禁止原則」而違法。
      ３、被告在復查決定時，既認為原告八十五年之營利事業所得稅符合所得稅法
          第三十九條之規定，准予扣除前五年虧損餘額，則其計算式應為「（八十
          四年度未扣除餘額—四、七四九、七五二元即核定之前五年即八十年—八
          十四年內各期虧損合計）減八十五年度純益額一、九八○、一三四元等於
          八十五年度可扣除餘額—二、七六九、六一八元」，始稱正確，而復查決
          定及訴願決定，竟將八十五年度之純益額，誤為八十六年度之純益額中予
          扣除，明顯違反所得稅法第三十九條：「經該管稽徵機關核定之前五年內
          各期虧損，自本年度純益額中扣除後，再行核課」之規定。因為本件為八
          十五年度所得稅案件，上開規定所稱「自本年度純益額中扣除」，係指八
          十五年度，而非八十六年度。而且，形成前五年各期虧損餘額加次一年純
          益額共六年，而非稅法所定之五年。
      ４、謹就被告九十三年八月十九日所提「補充答辯狀」再回應如次；
        ａ、按行為時所得稅法第三十九條但書規定：「但公司組織之營利事業，會
            計帳冊簿據完備，虧損及申報扣除年度均使用第七十七條所稱藍色申報
            書或經會計師查核簽證，並如期申報者，得將經該管稽徵機關核定之前
            五年內各期虧損，自本年純益額中扣除後，再行核課。」為行為時所得
            稅法第三十九條所明定。依租稅法律主義及依法行政之精神，本件既然
            符合但書所定之條件，自應依上開規定自本年（八十五年）純益額中扣
            除前五年（八十年至八十四年）內各期虧損。故被告辯稱：「本條款實
            質上係一附條件之租稅優惠，而不是必然要准予扣除」云云，顯非合法
            。
        ｂ、依本件之財政部訴願決定書第二頁第八行起，及被告九十三年七月三日
            所提答辯書第２頁均載明：「本件訴願人本期申報扣除前五年核定虧損
            四、七四九、七五二元，原處分機關初查以營業成本係依法核定，認定
            帳證不完備，否准適用前揭所得稅法規定予以盈虧互抵。訴願人不服，
            主張其已依法設置帳簿、憑證，並編製各項成本表供核，會計帳冊簿據
            完備，且經會計師查核簽證，請准予認列扣除。申經原處分機關復查決
            定以，本件訴願人本期申報營業毛利為百分之五二．０一，高於該行業
            同業利潤標準（行業代號：八九九二—一一，毛利率百分之三十九），
            原查依其申報金額核定，經核其補提示之發票存根，載有相片尺寸明細
            ，且帳證完備，符合前揭所得稅法規定，准予扣除前五年虧損餘額」等
            語。顯示被告同意本件適用所得稅法第三十九條前五年虧損扣除之規定
            。故被告辯稱：「原告八十五年度營利事業所得稅申報前五年核定虧損
            扣除額為四、七四九、七五二元，被告於八十八年十月二十日核定時以
            原告營業成本無法勾稽，按同業利潤標準核定，核屬．．．而否准扣除
            前五年核定虧損額，致其申報前五年虧損無法適用所得稅法第三十九條
            規定，而否准扣除」云云。顯然忽略被告在復查階段，已認定原告符合
            所得稅法第三十九條但書之規定，而准許八十五年之營利事業所得稅准
            予扣除前五年虧損之事實，故被告上開辯解，顯非妥適。本件之爭執點
            乃在被告查核八十五年度營利事業所得稅時，適用前五年虧損扣除之計
            算，有無違法之問題，並非被告對八十六年之營利事業所得稅之查核有
            無違法之問題，併予敘明。
        ｃ、至於被告於八十八年十一月二日核定原告八十六年度純益時，也因符合
            所得稅法第三十九條但書之規定得以扣除前五年虧損（即扣除八十一年
            至八十五年內各期虧損）。而核定八十五年之純益時，亦適用所得稅法
            第三十九條但書扣除前五年之虧損（即扣除八十至八十四年內各期虧損
            ）。不能因被告先核定八十六年之虧損扣除額（八十年至八十四年—四
            、四九二、五五三），以致影響原告八十五年之前五年核定虧損額—四
            、四九二、五五三元之計算，否則將形成違法現象，若被告認為：「原
            告不能要求被告將八十六年已扣除部分，於八十五年又再度予以扣除，
            形成重複享受扣除」云云，此現象應將原告八十五年之課稅所得額依法
            重核後，再更正八十六年度之前五年內核定虧損額及課稅所得額，始稱
            合法，又無重複扣除之嫌。
    Ｂ、利息支出部分
      １、原告之大業別計有新娘婚紗攝影業及新娘、新郎禮服等出租業，為因應婚
          紗市場已分散到各區○○○街，今年快速成立四家分公司，並整修昆明總
          公司，為精簡行政作業及加速推行各項進度，陸續以暫付廣告工程款支付
          總公司及四家分公司籌備處，暫付模特兒造型作秀化妝款，暫付電腦設備
          款，指派股東兼經理人許錫松等五人負責執行，為「內部會計事項」，尚
          難憑暫付款於各分公司，即作為認定「借貸」事實之依據。並依查核準則
          第九十七條第十一款上開規定設算利息收入，而自利息支出項下減除，其
          認事用法，實有左列錯誤：
        ａ、就會計面而言：各該分公司向總公司支用廣告工程款、電腦設備款等，
            尚不涉及商業本身（即原告以外之人）（參照商業會計法第十一條），
            係「內部會計事項」。
        ｂ、就法律面而言：各分公司與原告總公司屬同一權利義務主體，非屬不同
            之權利義務主體，依法不構成借貸之關係，並無查核準則上開規定之適
            用。
        ｃ、原告交付各分公司備用之款項，係為公司內部財務調度，資金使用方便
            性之內部安排，並配合商場上之各種交易習慣，並無違法之處。被告主
            觀上認為並無其必要性，設算利息收入六七四、一二三元，自利息支出
            項下減除，明顯違法。
      ２、本件復查決定（訴願決定予以維持）違反不利益變更禁止之原則；
          「撤銷訴訟之判決，如係變更原處分或決定者，不得為較原處分或決定不
          利於原告之判決。」「訴願有理由者，受理訴願機關應以決定撤銷原行政
          處分之全部或一部，並得視事件之情節，逕為變更之決定或發回原行政處
          分機關另為處分。但於訴願人表示不服之範圍內，不得為更不利益之變更
          或處分。」分別為行政訴訟法第一百九十五條第二項及訴願法第八十一條
          第一項所明定。又訴願係人民因行政官署之違法或不當處分，致損害其權
          利或利益時，請求救濟之方法。受理訴願官署，如認訴願為無理由，祇應
          駁回訴願，自不得於訴願人所請求範圍之外，與以不利益之變更，致失行
          政救濟之本旨。（行政法院三十五年判字第二十六號判例參照）以上是為
          不利益變更禁止之原則。查原告不服被告機關決定之範圍，詳八十九年一
          月二十一日復查申請書。為此，被告機關九十一年二月二十五日財北國稅
          法字第九一００五八０二號復查決定書主文：准予追認伙食費六八、四０
          ０元、道具費八八九、九五六元及利息支出六七四、一二三元。惟於原告
          所請求範圍之外，與以不利益調增利息收入六七四、一二三元，原核定所
          得額應是一、九八０、一三四元變更為二、六五四、二五七元，原應扣除
          「核定前五年各期虧損餘額」是—四、七四九、一六一元（此有誤應為—
          四、七四九、七五二元）變更為—二五六、六０八元，原核定課稅所得額
          應是—二、七六九、六一八元變更為二、三九七、六四九元而違法。
      ３、對於證明力之判斷不當者：
        ａ、有關暫付廣告工程、模特兒造型作秀、電腦設備款，原處分機關初查裁
            量「利息資本化」，按「暫付設備款」等核算利息支出六七四、一二三
            元轉正後，核定利息支出為七、二一三、三五四元；而被告機關在進行
            調查時，主張原核定暫付設備款「無提前撥付之必要性」，率調增「利
            息收入」，二機關均未根據「暫付設備款等」證據所「構成要件事實」
            、「判繼結果」與「真相（上揭暫付款均陸續於八十六年度部分完工，
            查該年度支利息支出被剔除四、一四六、二九０元）及適用營利事業所
            得稅查核準則第九十七條第十一款」不符，即屬違法。
        ｂ、再「科處行政罰之要件，在於行政義務之違反。如果個別行政處罰之構
            成要件合致之行為，係『依據其他法令規定而為之者，該行為應不具有
            違反義務性，即不得科處行政處罰』。社會秩序維護法第十一條規定：
            『依法令之行為，不罰』，足資參照。否則既與行政制裁乃處罰人民違
            反行政法上義務行為之法理不合，且難免發生國家法令衝突時之行政責
            任，以處罰依法行為之不合理方式，轉嫁由依法行為之人民承擔的不合
            理結果。」最高行政法院八十九年度判字第三七三號判決要旨釋明。原
            告依公司法第一七四條、營利事業所得稅查核準則第二條第二項、商業
            會計法第十一條、稅捐稽徵機關管理營利事業會計帳簿憑證辦法第二十
            一條第三項規定行事；若被告機關訴願決定係裁量為對外營業事項之發
            生－「借貸免息或利率偏低之關係人交易」，以查核準則第九十七條第
            十一款設算利息收入，自利息支出項下剔除，顯未就具體個案依其專業
            知識與經驗作適當的認定與適用，即「對於證明力之判斷不當者」之違
            法。
      ４、認定事實互為矛盾：
        ａ、財政部六十六年二月一日（66）台財稅字第三０七四０號令：「公司組
            織之營利事業，向金融業借入之款項，如轉貸與其股東或其他個人，如
            未列計利息收入者，應參照營利事業所得稅結算申報查核準則第三十六
            條之一規定，按銀行通行貸款最高利率（現行應按當年一月一日所適用
            台灣銀行之基本放款利率）核計利息收人課稅，至相當於該貸出款項部
            份所支付之利息，應淮認定，不適用同準則第九十七條第十二款（現行
            準則第十一款）之規定處理」。
        ｂ、原處分機關既「認同原核定」係依同準則第九十七條第十一款（以不同
            利率借款而免息貸出者，對相當於該貸款支付之利息剔除）調減利息支
            出六七四、一二三元為認定原則，其調整後核定數七、二一三、三五四
            元；然其復查決定、訴願決定之主文反追認該利息支出，率又「調增利
            息收入」六七四、一二三元，遽主張原核定暫付設備款等「無提前撥付
            之必要性」，依前揭令應屬同準則第三十六條之一第二款，即原處分與
            復查、訴願決定理由顯有矛盾之違法。
      ５、對人民權利義務有限制等干涉性行政事項，並沒有法律明確的授權：
          「行政機關行使裁量權，不得逾越法定之栽量範圍，並應符合法規授權之
          目的。」如「公司之資金，除因公司間業務交易行為有融通資金之必要者
          外，不得貸於股東或任何他人。公司負責人違反前項規定時，各處一年以
          下有期徒刑、拘役或科或併科新台幣十五萬元以下罰金，並賠償公司因此
          所受之損害。」為行政程序法第十條、公司法第十五條第二、三項定有明
          文。查原告董事長依八十五年三月二十七日、八十五年十月十五日股東會
          決議之合法程序，陸續以暫付款支付各股東款項，執行與業務有關之各分
          公司籌備設立登記事宜，更無重大逃漏稅嫌疑；惟被告機關以九十年十二
          月三日財北國稅審一字第九００四二一一一號函提示分公司帳證資料及款
          項存入銀行（即股東私人帳戶）證明憑核，惟八十五年度各分公司甫成立
          ，尚未開幕，故無帳證，而八十六年度營利事業所得稅早於八十八年十一
          月二日已核定所得額為四、四九二、五五三元，自上揭前五年內各期虧損
          中扣除，僅餘二五六、六０八元，已無查八十六年度分公司帳證之必要，
          此對法人、股東之權利義務有限制等干涉性行政事項，事涉刑事責任，因
          「無法律明確之授權」而違法。
      ６、違背舉證責任之分配：
          依「行政官署對人民有所處罰，必須確實證明其違法之事實，倘不能確實
          證明違法事實之存在，其處罰即不能認為合法。」「按原告對於自己主張
          之事實，已盡證明之責後，被告機關對其主張如抗辯其為不實，並提出反
          對之主張者，則被告機關對其反對之主張，亦應負證明之責，此為舉證責
          任分擔之原則」行政法院三十九年度判字第二號判例、判字第一六八０號
          判決參照。原告之中北、中正、松山、士林分公司各於八十五年十一月七
          日、八十五年十一月十一日、八十五年十二月四日、八十六年一月十三日
          陸續成立；惟原處分機關主張「訴願人之各分公司均在台北市，各種廣告
          裝修、設備採購．．．等均有事前之施工，且以現金交付大額款項亦非常
          理。」依舉證責任分擔原則，應舉證上揭原告之股東會決議係偽造或執行
          與業務無關之事項或各分公司籌備期間違法營業或事後無設立登記證明等
          事實，否則復查、訴願決定即是違法。
      ７、謹就被告九十三年八月十九日所提「補充答辯狀」再回應如次；
        ａ、按行為時查核準則第九十七條第十一款規定之適用，應以營業人一方面
            借入款項支付利息，一方面貸出款項並不收取利息，或收取利息低於所
            支付之利息者，始得對於相當於該貸出款項之利息或其差額，不予認定
            。更與暫付款之資金來源無涉，且法律上並無義務對該資金來源負舉證
            義務。
        ｂ、茲本件原告並未有貸出款項之行為，自未有應收取利息而不收取利息之
            情事，顯無上開規定之適用，其理由除九十三年七月二十七日之準備書
            狀第３、４頁所述各點外，謹補充：「原告暫付設備等款性質為流動資
            產項下『其他流動資產』，作為各分公司籌備處及總公司裝潢等專款專
            用，待完工後應轉入其他資產項下『遞延費用』，為租賃改良（即廣告
            裝潢工程）、未攤銷費用（即電腦設備）及開辦費（即模特兒保養化粧
            ）等，須於以後年度攤列營業費用，係內部會計事項；又各分公司併總
            公司資本額屬同一權利義務主體。依法不構成借貸之法律關係，是故被
            告就該暫付設備等款項予以利息資本化，計算利息收入」，明顯違法。
    Ｃ、綜上所陳，本件原處分（含復查決定）及訴願決定之認事用法，均有違誤，
        應請撤銷，以維權益，並符法制。
  二、被告主張之理由：
    Ａ、前五年核定虧損扣除部分：
      １、按「以往年度營業之虧損，不得列入本年度計算。但公司組織之營利事業
          ，會計帳冊簿據完備，虧損及申報扣除年度均使用第七十七條所稱藍色申
          報書或經會計師查核簽證，並如期申報者，得將經該管稽徵機關核定之前
          五年內各期虧損，自本年純益額中扣除後，再行核課。」為行為時所得稅
          法第三十九條所明定。
      ２、茲據原告主張略以：前五年虧損扣除，應依所得稅法第三十九條規定，此
          為羈束處分；被告准予扣除前五年核定虧損餘額二五六、六０八元，即八
          十四年未扣除虧損餘額四、七四九、一六一元減八十六年度核定扣除純益
          額四、四九二、五五三元之差額，因「欠缺法律依據」而違法等情，資為
          爭議。
      ３、本件事實經過：
        ａ、原告八十五年度申報扣除前五年核定虧損四、七四九、七五二元，被告
            原查核定以原告之營業成本係依法核定，認定帳證不完備，否准適用前
            揭所得稅法規定予以盈虧互抵。
        ｂ、原告不服，主張其已依法設置帳簿、憑證，並編製各項成本表供核，會
            計帳冊簿據完備，且經會計師查核簽證，請准予認列扣除。
        ｃ、經查被告本期申報營業毛利為52.01%，高於該行業同業利潤標準（行業
            代號：八九九二—一一，毛利率39%），被告依其申報金額核定，經核
            其補提示之發票存根，載有相片尺寸明細，且帳證完備，符合前揭所得
            稅法規定，准予扣除前五年虧損餘額二五六、六０八元（即84年度未扣
            除餘額4,749,161元－86年度核定扣除金額4,492,553元＝85年度可扣除
            餘額256,608元），經核並無不合。
      ４、第查原告對前五年虧損扣除，係以稽徵機關核定數為準，被告就其八十六
          年度扣除之虧損餘額於本期扣除，並無違法，原告所訴不足採據。
      ５、被告機關補充答辯如下：
        ａ、依據所得稅法第三十九條規定，以往年度之虧損，不得列入本年度計算
            。但如果公司之會計、帳冊、簿據完備，虧損及申報扣除年度均使用藍
            色申報或經會計師查核簽證並如期申報者，得將經稽徵機關核定之前五
            年內各期虧損，自本年純益額中扣除，再行核課。
        ｂ、法律解釋應以文義解釋來出發，再作目的解釋，依據本條文開宗明義，
            說得很清楚，以往年度之虧損，不得列入本年度計算，後面再加上但書
            ，由此可知，本條款實質上係一附條件之租稅優惠，而不是必然要准予
            扣除。
        ｃ、原告八十五年度營利事業所得稅申報前五年核定虧損扣除額為四、七四
            九、七五二元，被告於八十八年十月二十日核定時以原告營業成本無法
            勾稽，按同業利潤標準核定，核屬行為時財政部六十七年四月十二日台
            財稅第三二三八三號函釋所稱之「營利事業之毛利係依同業毛利率核算
            者即屬帳冊不完備」，而否准扣除原告申報之前五年核定虧損額，致其
            申報前五年虧損無法適用所得稅法第三十九條規定，而否准扣除。
        ｄ、嗣後被告於同年十一月二日核定原告八十六年度營利事業所得稅時，因
            該（八十六）年度符合所得稅法第三十九條規定，故於全年所得四、四
            九二、五五三元項下，准其扣除前五年核定虧損扣除額四、四九二、五
            五三元，原告對此項核定並無異議，卻獨對八十五年度核定之「前五年
            核定虧損扣除」部分提起行政救濟，因原告於八十九年一月二十一日對
            八十五年度案件申請復查時，經提示帳證重核結果，成本已由原無法勾
            稽，改為核實認列，被告乃准原告將截至八十四年度之未扣除前五年核
            定虧損餘額四、七四九、一六一元，扣除八十六年度已核准扣除金額四
            、四九二、五五三元後之餘額二五六、六０八元，於八十六度准予扣除
            ，並無不合。原告不能要求被告將八十六年度已扣除部分於八十五年度
            又再度予以扣除，形成同一事實卻在前後年度重複享受扣除，對國家稅
            收佔盡便宜之事。
        ｅ、況營利事業所得稅八十五、八十六年度之稅率均為２５％，對原告並無
            不利情事，亦未加重其稅捐負擔，故本件之核定對原告權益，並無損害
            ，併予陳明。
    Ｂ、利息支出部分
      １、按「營業人一方面借入款項支付利息，一方面貸出款項並不收取利息或收
          取利息低於所支付之利息者，對於相當於該貸出款項支付之利息或其差額
          ，不予認定。」為營利事業所得稅查核準則（簡稱查核準則）第九十七條
          第十一款所明定。
      ２、原告八十五年度申報利息支出七、八八七、四七七元，被告原查核定以其
          資產負債表有暫付款三、０００、０００元及其他七、０００、０００元
          （暫付廣告工程款五、０００、０００元、暫付電腦設備款二、０００、
          ０００元），惟短期借款則高達一億一千五百萬元（包括銀行借款九千五
          百萬元及應付商業本票二千萬元）。而其銀行存款則僅一千一百餘萬元，
          原告復未能舉證其貸出之資金為自有資金，故被告於復查決定時以原告未
          計算該筆利息收入，故依規定對於相當於該貸出款項之利息，予以同額減
          除，依查核準則第九十七條第十一款規定予以計算利息六七四、一二三元
          （附利息計算式），於利息支出項下減除，並無不合。
      ３、原告不服，主張略以：其大業別計有新娘婚紗攝影業及新娘、新郎禮服等
          出租業，為因應婚紗市場已分散到各區○○○街，今年快速成立四家分公
          司，並整修昆明總公司，為精簡行政作業及加速推行各項進度，陸續以暫
          付廣告工程款支付總公司及四家分公司籌備處，暫付模特兒造型作秀化妝
          款，暫付電腦設備款，指派股東兼經理人許錫松等五人負責執行，為「內
          部會計事項」，尚難憑暫付款於股東，即作為認定「借貸」事實之依據等
          情，資為爭議。
      ４、經查原告之各家分公司均在台北市，各種廣告裝修、設備採購．．．等均
          有事前之施工或採購程序，再事後付款，其款項並無提前撥付之必要性，
          且以現金交付大額款項亦非常理；又被告於九十年十二月三日以財北國稅
          審一字第九００四二一一一號函，請提示分公司帳證資料及款項存入銀行
          證明憑核，惟未獲提供，致被告無從審酌，被告乃依前揭查核準則規定設
          算利息收入六七四、一二三元，自利息支出項下核減後，核定利息支出為
          七、二一三、三五四元，揆諸首揭規定，並無違誤。茲原告復執前詞爭執
          ，仍難認為有理由，所訴核無足採。
      ５、至原告主張應否適用查核準則第三十六條之一乙節，經查，查核準則第九
          十七條第十一款規定與第三十六條之一規定，在適用上最大差異即在於第
          九十七條第十一款係以借入款項再予貸出，借出之資金來自於借入款，而
          第三十六條之一則係以公司自有之資金貸與股東或任何他人，本件被告依
          據原告編製之資產負債表所載，其借入款高達一億一千多萬元，已超過暫
          付款三、０００、０００元及其他七、０００、０００元（包括暫付廣告
          工程款五、０００、０００元及暫付電腦設備款二、０００、０００元）
          ，原告復未能舉證暫付款項一０、０００、０００元之資金來源，自應適
          用查核準則第九十七條第十一款規定，始為適法，原告所訴顯係對法令之
          誤解，核不足採。
    Ｃ、據上論述，本件原處分及復查、訴願決定均無違誤，為此請求判決如被告訴
        之聲明。
    理  由
壹、兩造爭執之要點─按本案原、被告雙方之爭點僅在以下二個部分：
  一、被告機關設算原告在八十五年度內應設算利息收入六七四、一二三元是否於法
      有據？
    Ａ、就此被告機關主張：
      １、以上六七四、一二三元利息收入是按以下之方式計算出來的。
        ａ、原告當年度之資產負債表有：
          I、暫付款三、０００、０００元。
          II、其他（暫付款）七、０００、０００元。
            (1)、暫付廣告、裝潢、工程款五、０００、０００元。
            (2)、暫付（電腦）設備款二、０００、０００元。
        ｂ、以上項目之支出並無預付之必要，而且該等金額不是直接付給廠商，而
            是付給公司之內部關係人，則上開金額在公司內部關係人自原告公司領
            出到實際支出予第三人之期間內，等於是無償借款予該公司內部關係人
            ，因此依查核準則第九十七條第十一款之規定設算利息，其計算過程如
            附表一。
    Ｂ、原告則抗辯稱：
      １、原告為因應婚紗市場已分散到各區○○○街，今年快速成立四家分公司，
          並整修昆明總公司，而陸續以暫付廣告工程款支付總公司及四家分公司籌
          設及各項廣告裝修、設備採購等支出，並指派股東兼經理人許錫松等五人
          負責執行，為「內部會計事項」，尚難憑暫付款於各分公司，即作為認定
          「借貸」事實之依據。並依查核準則第九十七條第十一款上開規定設算利
          息收入，而自利息支出項下減除，其認事用法，實有左列錯誤：
        ａ、就會計面而言：
            各該分公司向總公司支用廣告工程款、電腦設備款等，尚不涉及商業本
            身（即原告以外之人）（參照商業會計法第十一條），係「內部會計事
            項」。
        ｂ、就法律面而言：
            各分公司與原告總公司屬同一權利義務主體，非屬不同之權利義務主體
            ，依法不構成借貸之關係，並無查核準則上開規定之適用。
        ｃ、原告交付各分公司備用之款項，係為公司內部財務調度，資金使用方便
            性之內部安排，並配合商場上之各種交易習慣，並無違法之處。被告主
            觀上認為並無其必要性，設算利息收入六七四、一二三元，自利息支出
            項下減除，明顯違法。
  二、原告在八十五年度所能扣除之前五年累積虧損金額為多少？
    Ａ、就此被告機關主張：
        本案原告八十五年度稅額之核定既經行政爭訟，確定之數額始終無法決定，
        所以無法決定扣抵數額，而原告八十六年度稅額之核定反而先行確定，因此
        截至八十四年年底之餘額四、七四九、一六一元，已先在八十六年使用了四
        、四九二、五五三元，所以八十五年度僅餘二五六、六０八元可供動用。
    Ｂ、原告則抗辯稱：
      １、因為本案為八十五年度所得稅案件，故所得稅法第三十九條所稱「自本年
          度純益額中扣除」，係指八十五年度，而非八十六年度。而且，形成前五
          年各期虧損餘額加次一年純益額共六年，而非稅法所定之五年。
      ２、依租稅法律主義及依法行政之精神，本件既然符合所得稅法第三十九條但
          書所定之條件，自應依上開規定自本年（八十五年）純益額中扣除前五年
          （八十年至八十四年）內各期虧損。故被告辯稱：「本條款實質上係一附
          條件之租稅優惠，而不是必然要准予扣除」云云，顯非合法。
      ３、不能因被告先核定八十六年之虧損扣除額（八十年至八十四年—四、四九
          二、五五三元），以致影響原告八十五年之前五年核定虧損額—四、四九
          二、五五三元之計算，否則將形成違法現象，若被告認為：「原告不能要
          求被告將八十六年已扣除部分，於八十五年又再度予以扣除，形成重複享
          受扣除」云云，此現象應將原告八十五年之課稅所得額依法重核後，再更
          正八十六年度之前五年內核定虧損額及課稅所得額，始稱合法，又無重複
          扣除之嫌。
貳、本院之判斷：
  一、有關「設算利息收入」部分：
    Ａ、有關此部分爭點之判斷，首先涉及營利事業所得稅查核準則（下稱︰查核準
        則）第三十六條之一有關「設算利息收入」與第九十七條第十一款有關「剔
        除利息支出」等二組法規範，在適用上之優劣順位，因為兩造對此有所爭議
        （原告主張適用查核準則第三十六條之一，被告機關則主張適用查核準則第
        九十七條第十一款），且涉及法律之正確適用，在此在必要詳予說明如下。
      １、查核準則第三十六條之一規定：「公司組織之股東、董事、監察人代收公
          司款項，不於相當期間照繳或挪用公司款項，應按當年一月一日所適用台
          灣銀行之基本放款利率計算利息收入課稅。公司之資金貸與股東或任何他
          人未收取利息，或約定之利息偏低者，比照前項規定辦理。」
        ａ、本條規定主要是針對公司將其內部之資金無償貸與他人時，因與一般交
            易常規不符，為避免納稅義務人藉此規避稅賦，故須設算利息收入。
        ｂ、惟此項規定只單純從資金流出（即貸出款項）之面象觀察，並未慮及資
            金流入（即貸出款之資金來源）部分，因此，就文義解釋而言，公司之
            自有資金及外來資金均在文義射程範圍內，亦即，只要公司將資金無償
            貸與他人，不論其資金來源為何，依本條規定，均應設算利息收入。
      ２、查核準則第九十七條第十一款規定：「營業人一方面借入款項支付利息，
          一方面貸出款項並不收取利息或收取利息低於所支付之利息者，對於相當
          於該貸出款項支付之利息或其差額，不予認定。」
        ａ、本條規定係指若公司一方面借入款項並支付利息，一方面卻無償貸出款
            項時，亦與交易常規不符，蓋一個正常人不會向銀行借錢後，由自己負
            擔利息支出，再免費送給他人使用。又若從公司之角度觀察，將資金無
            償貸與他人，因非公司營業項目（若以貸款為業，則應收取利息），故
            表示其無借款之必要，仍不應許其認列利息費用。
        ｂ、另根據本條之規範意旨，若公司同時借入及貸出利息，且所收利息大於
            所付利息時，則無本條之適用，故知，本條之規範重點在於貸出款「是
            否有收取利息」，以此角度出發，在立法論上，於處理本條案例事實時
            ，仍可用設算利息之方式解決，亦即「同時認列利息收入及利息費用」
            （即依查核準則第三十六條之一處理）與「不設算利息但亦不許認列利
            息費用」（即依查核準則第九十七條第十一款處理）之結果是相同的。
      ３、若將查核準則第三十六條之一與第九十七條第十一款合併觀察時，兩者之
          關係可分為下兩種情況來探討：
        ａ、公司以自有資金無償貸與他人時：
            此種情形，單純受第三十六條之一規範，而與第九十七條第十一款無涉
            ，兩者並無競合關係。
        ｂ、公司以付息之借入款項無償貸與他人時：
          I、此情形係第九十七條第十一款所欲規範之典型案例，此外，由前述可
              知，因為第三十六條之一並未限制資金來源，故在解釋論上，亦不排
              除本條之適用。此時查核準則第三十六條之一與第九十七條第十一款
              會產生競合之關係。
          II、在這裏有兩種可能之處理方式：
            (1)、兩者併行適用：基於以下理由，本院以為此種解釋並不足採：
              、若兩條併行適用，不但利息費用不可認列，同時須設算利息收入
                  ，其適用之結果對納稅義務人極為不利，而含有懲罰之意涵。按
                  查核準則僅具命令位階，若在無法律授權下任由行政機關以解釋
                  函令制定對人民處罰之規定，為法律保留原則所不容。
              、另外兩條同時適用，亦可能產生邏輯上之矛盾，蓋第九十七條第
                  十一款適用之前提，須公司「無償貸出款項」，惟在適用第三十
                  六條之一後，已設算過利息而產生利息收入，此時，貸出款項已
                  非「無償」，自無再適用第九十七條第十一款之可能。
            (2)、查核準則第九十七條第十一款優先於第三十六條之一適用：
                由前述可知，兩者構成要件之最大差別，在於對資金來源之限制，
                查核準則第九十七條第十一款僅限於外來資金，而第三十六條之一
                則包含外來及自有資金，前者適用範圍較小，後者適用範圍較大；
                又就法律效果而言，兩者之適用結果並無不同，故本院以為應將查
                核準則第九十七條第十一款視為第三十六條之一的特別規定（雖然
                第三十六條之一訂立之時間可能較晚，但從規範價值體系的觀點觀
                察，仍應視普通規定）。
      ４、總結上述，查核準則第九十七條第十一款規定與第三十六條之一規定，在
          適用上最大差異即在於第九十七條第十一款係公司以借入之款項再予貸出
          ，借出之資金來自於借入款，而第三十六條之一則係以公司自有之資金貸
          與股東或任何他人。而在本案中，依據原告所編製之資產負債表所載，原
          告當年度借入之短期借款既然高達一一五、０００、０００元（分別為銀
          行借款九五、０００、０００元；應付〈銀行〉商業本票二０、０００、
          ０００元），自有之銀行存款僅一千一百餘萬元（依查核報告所載，為一
          一、一二八、一三七元，已超過其對外支付之暫付款項期末餘額一０、０
          ００、０００元（其中包括暫付款三、０００、０００元與其他七、００
          ０、０００元《其他款項中可再分暫付廣告、裝潢與工程款五、０００、
          ０００元及暫付電腦設備款二、０００、０００元》）。則被告機關針對
          其對外支付之「暫付款」金額部分，依查核準則第九十七條第十一款之構
          成要件來決定應否設算利息收入（即扣除相當於「經認定為『貸出款項』
          所支付之實際借款利息），在法律適用上，即無違誤可言。
    Ｂ、在確定此部分爭點所應適用之法規範以後，接著則應檢討原告上開暫付款支
        出是否有符合查核準則第九十七條第十一款之構成要件，而須設算利息收入
        （換一種角度而言，即是扣除與該筆款項等額之借款利息支出），就此本院
        之法律意見如下：
      １、按在權責發生制下，一筆借入款可以在公司帳上認列相關利息費用支出者
          ，其要件有三：
          (1)公司確有借入該筆款項（即有借貸發生）。
          (2)其次是該借入款項必須實際供營業上使用。
          (3)最後則是該筆利息債務確實已發生（不問是否支出現金）。
          若同時符合此三要件，則除非稅法在認列時點及認列數額（例如利率設有
          上限等）有所調整外，即應許其認列為利息費用，於此合先明。
          【註】：(1)一般會計人，通常只注意到上述要件三，認為只要符合要件三
                    ，即可認列為利息費用，殊不知要件一、二與要件三彼此間息
                    息相關，亦即當缺乏要件一時，要件三根本無由成立，當不符
                    要件二時，要件三之發生亦不足以認列利息費用。而一般會計
                    人之所以會誤解此觀念，其原因在於其等未注意到教課書中之
                    案例均假設要件一及二已經成立（即將其視為理所當然），但
                    這不代表在實務上不需考量此等問題。
                  (2)當缺乏要件一時，代表公司根本無該筆債務存在，若公司仍給
                    付該筆不屬於公司之債務所生之利息時，在法律上是非債清償
                    （即使是有利害關係之第三人清償，在法律上可認屬有效之清
                    償，在會計上可否認列為利息費用，亦有待斟酌），在會計上
                    亦非利息費用，而為其他損失，在稅法上則因其與營業無關而
                    不予認列。
                  (3)符合要件一、三，而缺乏要件二時，公司因確實存在此筆債務
                    ，故公司給付該筆債務所生利息時，在法律上係屬有效之清償
                    ，惟在會計上應如何處理則須進一步探究，依經濟實質重於法
                    律形式之原則，須視個案而定，例如，實務上常見的情形是股
                    東將該筆款項挪為私用，此時，系爭事實的經濟實質可解為公
                    司將該筆資金又貸予股東，故應予設算利息收入（查核準則第
                    三十六條之一參照），而該貸款所生之利息支出自可核實認列
                    ，又實務上因另有查核準則第九十七條第十一款之特別規定，
                    故可能不予設算利息，而直接剔除該利息費用，惟兩者之結果
                    並無不同（查核準則第九十七條第十一款與第三十六條之一之
                    關係，詳後述）。
      ２、就本案之情形而言，有爭議者為前述要件二，即系爭利息支出是否用於營
          業上之目的？就此，原告主張係爭暫付款之支出係用於八十五年成立四家
          分公司所發生之各種廣告裝修、設備採購．．．等，惟被告機關則認為因
          暫付款係直接支付於股東，故認定為「借貸」關係。
      ３、而本院基於下述理由，認為原告之主張並不足採：
        ａ、本案原告係經營新娘婚紗攝影業及新娘、新郎禮服等出租業，為因應婚
            紗市場已分散到各區○○○街，今年快速成立四家分公司，並為整修昆
            明總公司，而陸續以「暫付款」名義支付分公司籌設及各項廣告裝修、
            設備採購等支出，對於此一資金流向，兩造均不否認其真實性，有疑義
            者在於「暫付款」之性質為何？
        ｂ、「暫付款」在實務上係用於代收代付或其他暫時性之支付，惟其名詞本
            身即充滿了矛盾與模糊，例如一項支出已實際發生，則應列為費用，惟
            其經濟年限大於一年時，則應將其資本化為各類資產科目（如固定資產
            、存貨、預付款等），並逐期攤銷；而所謂暫付款科目，若係指暫時性
            之支出（此指代收代付以外之部分），則是項支出究竟發生與否？若已
            發生，則應依上述規則「先資本化再予攤銷」之作法處理，若尚未發生
            ，則為何有該項現金之支出？也正因如此，暫付款在實務上常常作為企
            業任由大股東挪用公司資金之作帳手法（按：正常情況下，股東向公司
            借錢，公司帳上應認列為應收款或股東往來科目），並藉以規避公司應
            產生之利息收入及股東應支付之利息支出。
        ｃ、而本案原告雖訴稱其暫付款係為支付總公司及四家分公司籌備處之各項
            開支，惟系爭支出容有下列不合理處：
          I、該款項直接轉入股東之私人帳戶：
              按總、分公司固為同一法人格（因分公司無獨立之法人格），惟分公
              司內部仍須獨立設帳，僅分公司對外為法律行為時須以總公司名義為
              之。是以，分公司仍應以總公司名義開立供分公司使用之帳戶，而非
              以便宜為由，直接將分公司所需之款項匯入股東或經理人之戶頭內，
              此係一正常企業所應有之內部控制及會計制度機制。原告以系爭事實
              為「內部會計事項、公司內部財務調度及資金使用方便性之內部安排
              」等為由，顯然缺乏一般商業常識，亦不符合一般公認會計原則之規
              定。
          II、該等支出並無預付之必要：
              縱使原告已為分公司獨立設帳，其間之各項交易及資金流向仍符合總
              、分公司之會計處理，本案既為總公司匯給分公司之營業用款項，應
              以「總、分公司往來」科目入帳，且該資金仍應供營業上使用，而不
              允許股東私自挪用。惟本案原告將分公司營業所需之款項直接匯入股
              東私人帳戶中，且距離因營業使用而實際支出給外部第三人之日甚長
              ，其不合理及不符常規處，正足以顯現原告無必要將系爭款項先行提
              早匯入股東帳戶中，而無法使本院相信該等股東並無挪用該等款項之
              意圖，且原告亦無法證明該等屬於分公司的款項並未遭股東藉此不合
              常規的交易安排而挪用。
      ４、是以本院認為，由原告所提出之證據，不足以令本院對其主張產生足夠之
          確信。而依前述之分析可知，原告是項支出應認定為貸與關係人之款項。
          而須依查核準則第九十七條第十一款之規定來設算利息。
    Ｃ、從而被告機關按照附表所示之本金及日期，以當年度一月一日台灣銀行之基
        本放款利率即年利率百分之七．二五計算，設算利息收入（或核減利息支出
        ）為六七四、一二三元，即無違誤可言。
        【註】：由於原告始終未說明實際支付利息予銀行之利率，而衡之一般經驗
                法則，銀行放款利率多高於台灣銀行之基本放款利率，所以被告在
                設算利息收入（或核減利息支出）時，以百分之七．二五年利率計
                算，既然有利於原告，基於不利益變更禁止原則，應屬合法。
  二、有關「原告八十五年度所能動用之前五年累積虧損金額有多少」部分：
    Ａ、在國外立法例中，所謂「盈虧互抵」係指以虧損年度為基準，可在一定年限
        內向前或向後抵除以前年度之盈餘或以後年度之盈餘，此係企業永續經營假
        設之當然體現，蓋會計期間僅係為計算上之方便所作之人為劃分而已。若虧
        損可往前抵用以前年度之盈餘而申請退稅，則稱之為前抵 (Carry-back)；
        若虧損可在以後年度之盈餘中扣除，而減少以後年度之稅負則稱為後延
        (Carry -over)。但由於前抵將發生退稅，增加稅務行政上之困擾，因此，
        我國所得稅法第三十九條僅規定企業虧損可以後延五年，在以後五年之盈餘
        中扣除，但不得前抵申請退稅，故嚴格來說，我國並無盈虧互抵之制度，而
        僅允許虧損後抵而已。
    Ｂ、而依所得稅法三十九條之規定，欲享受虧損後抵之營利事業，以符合下述四
        項條件者為限：
        (1)為公司組織之營利事業。
        (2)會計帳冊簿據完備者。
        (3)虧損及申報扣除年度均採用藍色申報或簽證申報並如期申報者（此應區分
          虧損及有盈餘年度兩者，分別觀察）。
        (4)前五年內各期虧損，已經該管稽徵機關核定。
    Ｃ、凡符合上述要件者，均可於有盈餘之年度扣除前五年經核准之虧損，惟根據
        上述要件，本院提出下列二點說明：
        (1)公司於有盈餘之年度，可選擇前五年內任一年之虧損於當年度扣除，並無
          先後順序之限制，僅係一個理性的人通常會先選擇較早之年度來扣抵，若
          仍有盈餘則會依續選擇次一年度（即採先進先出法），蓋較早年度發生之
          虧損，因受五年之限制，而會較早喪失其可扣抵盈餘之功能。
        (2)前五年虧損扣除是一項權利而非義務，故納稅義務人自可選擇放棄是項權
          利。例如第一年發生虧損，而第二及第三年均有盈餘，且在符合所得稅法
          第三十九條之要件下，納稅義務人當然可以選擇第二年不適用所得稅法第
          三十九條之虧損扣抵（即第二年仍就全部之盈餘計算稅額並繳納之），而
          於第三年始享受該項權利，惟這應非一個理性的經營者所作的選擇。
    Ｄ、經由上述分析可知，本案原告於八十四年度經被告機關核定未扣除之前五年
        虧損為四、七四九、一六一元，且於八十五年度及八十六年度均未逾五年，
        故若八十五年度及八十六年度本身亦均符合所得稅法第三十九條之規定，則
        原告自可選擇於何一年度享受該虧損扣除之權利。惟須注意的是，是項未扣
        除之虧損，只可使用一次，而不可重複使用。
    Ｅ、本案原告於八十五度之營利事業所得稅仍在爭訟中，即於八十六年度之營利
        事業所得稅申報時，申報適用所得稅法第三十九條而扣除前五年虧損四、四
        九二、五五三元，並經被告機關核定在案。
      １、本院認為原告已選擇於八十六年度使用該虧損扣除規定，係基於下述理由
          ：
        ａ、原告八十五度營利事業所得稅仍在爭訟中，亦即有可能其爭訟結果是無
            法適用所得稅法第三十九條之規定，若不於八十六年先使用該項利益，
            而可能於八十七年時已部分或全部超過五年期限，則對原告將產生不利
            。
        ｂ、事實上，前五年虧損扣除之權利，只要能完全使用，對納稅義務人而言
            ，用在何一年度，並不重要。唯一的區別在於若提早使用，則可延緩繳
            稅時間，而享有節省資金成本（即利息）的好處，惟就本案而言，已如
            上所言，因八十五年度可否使用仍處於不確定之狀態，故在八十六年度
            營利事業所得稅先行確定的情況下，原告選擇先使用（相對於未確定之
            八十五年度營利事業所得稅）該利益，當屬明智的選擇。
      ２、原告或謂其未主張於八十六年度先行使用該前五年虧損之利益，惟依所得
          稅法現制採申報制以觀，若原告於八十六年度申報書中未填寫欲享受所得
          稅法第三十九條之權利，被告機關豈會自行將其扣除，而不徵收八十六年
          度盈餘產生之應納稅額？
    Ｆ、實則面臨行政爭訴時，納稅義務人選擇在無爭議的案件中，先行使用前五年
        虧損扣除的權利，對其而言，當屬最佳選擇。至於原告事後主張：「其欲將
        八十六年度享用之前五年虧除額，挪至八十五年度使用，而八十六年度則使
        用未扣除之餘額」云云，依本院前述說明，在八十五年、八十六年可使用之
        前五年虧損扣除之總額相同時，此等主張並無實益，而現在原告提出以上之
        主張，其真正之目的不外是想以八十六年度之核課期間已屆滿，不須再行退
        還上開虧損扣除額，而八十五年度又可重複享受同一筆虧損扣除額，此等主
        張從「禁反言」之法理而言，亦難謂合法。
參、綜上所述，本件原處分於法無違，訴願決定予以維持亦無違誤，原告訴請撤銷為
    無理由，應予駁回。
據上論結，本件原告之訴為無理由，爰依行政訴訟法第九十八條第三項前段，判決如
主文。
中      華      民      國    九十三    年      九      月     十七     日
                                   臺北高等行政法院 第  五  庭
                                           審 判 長 法  官  張瓊文
                                                    法  官  黃清光
                                                    法  官  帥嘉寶
右為正本係照原本作成。
如不服本判決，應於送達後二十日內，向本院提出上訴狀並表明上訴理由，如於本判
決宣示後送達前提起上訴者，應於判決送達後二十日內補提上訴理由書（須按他造人
數附繕本）。
中      華      民      國    九十三    年      九      月     十七     日
                                                    書記官  蘇亞珍
